【裁判字號】    89,上易,534
【裁判日期】    890420
【裁判案由】    重利
【裁判全文】
臺灣高等法院臺南分院刑事判決            八十九年度上易字第五三四號      Ｃ
      上  訴  人  臺灣臺南地方法院檢察署檢察官
      被      告  丙  ○  ○
右上訴人因被告重利案件，不服臺灣臺南地方法院八十九年度易字第一四五號中華民
國八十九年一月三十一日第一審判決（起訴案號：臺灣臺南地方法院檢察署八十八年
度偵字第一二七八七號），提起上訴，本院判決如左：
      主      文
原判決關於丙○○部份撤銷。
丙○○共同乘他人急迫，貸以金錢，而取得與原本顯不相當之重利，處有期徒刑參月
，如易科罰金，以參佰元折算壹日。扣案之客戶聯絡手冊壹本、客戶借款日期單貳張
、保管條壹張、商用本票壹本均沒收。
      事      實
一、丙○○、乙○○（已判決確定）與綽號「阿峰」二人基於共同之犯意聯絡，由綽
    號「阿峰」之男子於民國八十八年八月間起在小兵立大功報刊上刊登「小額貸款
    」廣告，並留下0000000000號行動電話做為貸款連絡方式，欲招徠社
    會上有因急迫而舉債濟急或因輕率、無經驗而從事舉債之人，月息六十分即每借
    新台幣（下同）一萬元，十天為一期，利息二仟元，先扣利息等苛刻條件，一俟
    他人告貸，即以博取重利，乙○○、丙○○則為收取借款或利息之工作，「阿峰
    」於同年八月底乘甲○○急需用款之際，在台南縣麻豆交流道下之加油站借款新
    台幣 (下同)一萬元予甲○○，約定借款期限為十天，於交款時扣下二千元作為
    每借款十日應收取之利息，而收取與原本顯不相當之月息六十分的重利。嗣於同
    年十月十四日乙○○與丙○○，前往台南縣新化鎮○○路與和平街口欲向甲○○
    收回借款時，為警當場查獲，並扣得「阿峰」所有供經營地下錢莊所用之客戶連
    絡手冊一本、客戶借款名單二張、保管條一張、商業本票一本等物。
二、案經台南縣警察局新化分局報請台灣台南地方法院檢察署檢察官偵查起訴。
      理      由
一、訊據被告丙○○矢口否認有上開犯行，辯稱：為警查獲是日早晨八點大夜班剛下
    班，乙○○開其母親之自小客車來找，邀其出外遊玩，不知乙○○係邀其向甲○○收帳，因乙○○疲累遂由其開車，途中乙○○借其行動電話聯絡甲○○，對於
    右揭犯行全不知情亦無參與云云。然查：告訴人甲○○係向「阿峰」所經營之地
    下錢莊借款，由已判決確定之乙○○負責收款之事實，業據被害人甲○○指訴綦
    詳，並有客戶連絡手冊一本、客戶借款名單二張、保管條一張、商業本票一本等
    物扣案可稽，乙○○並經原審判處有期徒刑四月確定，足見已判決確定之乙○○
    確係替地下錢莊收取利息無訛。而本件被告於被查獲當日既工作竟夜，應極疲倦
    ，剛下班之際，竟會與人外出並任駕駛，顯見出遊別有目的。而開車途中乙○○
    既借其行動電話甲○○與聯絡，聯絡內容必係談及收款事宜，被告丙○○當無不
    知之理，況當日為被告開車，足見被告丙○○應知乙○○偕其外出之目的係在收
    款，而與已判決確定之乙○○一同前往收取，是被上訴人丙○○與乙○○具共同
    之犯意聯絡，無庸置疑。又收取利息為地下錢莊經營之一部分，已判決確定之乙○○於原審中供承前此已向甲○○收取利息二次（見原審卷八十九年一月十七日
    訊問筆錄），足見已判決確定之乙○○已有收取重利之行為。本件被告丙○○此
    次之參與雖未收得利息，然被告係中途參與乙○○之重利行為，因而其所為與已
    判決確定之乙○○應有犯意之聯絡。是被告丙○○所辯渠不知情云云，應係卸責
    之詞殊不足採，被告之犯行洵堪認定，自應依法論科。
二、核被告丙○○所為係犯刑法第三百四十四條之重利罪。被告丙○○與已判決確定
    之乙○○及「阿峰」三人間就上開犯行，有犯意聯絡及行為分擔，均為共同正犯
    。原審疏未詳細調查，並詳為勾稽全案證據調查所得，即認被告丙○○被訴重利
    之罪尚屬不能證明，而為被告無罪之諭知，容有未洽。檢察官上訴意旨，指摘原
    判決採證不當，為有理由，自應由本院將原判決撤銷改判。爰審酌被告丙○○之
    品行、素行、犯罪之目的、方法、結果、所生危害、犯後之態度暨其他一切情狀
    ，量處如主文所示之刑，並諭知易科罰金之折算標準，以資懲儆。扣案之客戶聯
    絡手冊一本、客戶借款日期單二張、保管條一張、商用本票一本為共犯「阿峰」
    所有，供犯罪所用之物，爰依法宣告沒收之（對已判決確定之乙○○部份，原審
    未諭知沒收雖有不當，然該部份因未上訴而告確定）；又扣案之富邦銀行存款簿
    一本、富邦銀行金融卡一張，為被告乙○○個人所有，然非供犯罪所用之物，則
    不另為沒收之諭知，附此敘明。
據上論結，應依刑事訴訟法第三百六十九條第一項前段、第三百六十四條、第二百九
十九條第一項前段，刑法第二十八條、第三百四十四條、第四十一條、第三十八條第
一項第二款，罰金罰鍰提高標準條例第一條前段、第二條，判決如主文。
本案經檢察官張斗輝到庭執行職務。
中    華    民    國      八十九      年      四      月      二十      日
                                  臺灣高等法院臺南分院刑事第四庭
                                      審判長法官  陳    義    仲
                                            法官  宋    明    蒼
                                            法官  蔡    崇    義
右正本證明與原本無異。
不得上訴。
                                      法院書記官  李    育    儒
中    華    民    國      八十九      年      四      月     二十四     日
附錄本案論罪科刑法條全文：
刑法第三百四十四條：乘他人急迫、輕率或無經驗，貸以金錢或其他物品，而取得與
                    原本顯不相當之重利者，處一年以下有期徒刑、拘役或科或併
                    科一千元以下罰金。


司法院資訊處製作；財團法人民間司法改革基金會備份。
